【裁判字號】    95,判,1630
【裁判日期】    951005
【裁判案由】    水利法
【裁判全文】
最  高  行  政  法  院  判  決
                                     95年度判字第01630號
上  訴  人  經濟部水利署
代  表  人  乙○○
訴訟代理人  甲○○
被 上訴 人  丙○○
上列當事人間因水利法事件，上訴人對於中華民國94年4月15日
臺中高等行政法院94年度訴更一字第1號判決，提起上訴，本院
判決如下：
    主  文
上訴駁回。
上訴審訴訟費用由上訴人負擔。
    理  由
本件被上訴人在原審起訴主張：被上訴人於民國91年2月25日向
上訴人所屬第七河川局申請繼續准於旗山溪高雄縣甲仙鄉○○里
○段443地號河川公地種植，經該局派人現場會勘後，認被上訴
人之申請有違反水利法第78條及臺灣省河川管理規則第15條之規
定，以91年4月25日水授七字第09187002950號函否准所請，另令
被上訴人應先將樹木自行剷除後再依規定提出申請種植使用。被
上訴人不服，循序提起行政訴訟，前經原審92年度訴字第52號判
決駁回後，提起上訴，經本院93年度判字第1626號判決，將原判
決廢棄，發回原審法院。惟被上訴人所申請種植使用之上開河川
地，早於85年4月25日經高雄縣甲仙鄉公所核准移轉承租權，被
上訴人於種植期間一直遵守規定維持地貌及按期繳交租金，該河
川地之地勢高亢，係遠離溪流行水區之旱地，地上植物十餘株均
為原生植物，具有防洪功能，其中紅茄苳樹1株樹齡已逾百年，
上訴人指稱被上訴人於該地種植高莖植物，並阻斷水流，且有跌
水現象發生，並非事實。上訴人駁回被上訴人就上開土地種植使
用之許可，侵害被上訴人之權益，有違民主法治之宗旨等情，爰
請判決將訴願決定及原處分均撤銷。
上訴人則以：河川區域內土地係為河川排洪所需之公用土地，河
川公地許可使用係依臺灣省河川管理規則所為之行政處分，其許
可或廢止均於該規則中明訂；異於其他國有非公用土地之租賃契
約，係屬私法上之契約關係，其權利義務悉依契約訂定。本件申
請案，經勘查後，認申請地點種植樹木違反水利法第78條及行為
時臺灣省河川管理規則第15條之規定，乃以91年4月25日水授七
字第09187002950號函否准申請，並要求被上訴人自行將樹木等
高莖植物剷除後，再依規定提出申請種植使用之處分，並無違誤
等語，作為抗辯。
原審判決將原處分及訴願決定均撤銷，係以本件被上訴人原獲准
於系爭河川公地種植甘藷類，使用期限自85年4月27日起至88年4
月26日止，其使用許可於期限屆滿時消滅。嗣上訴人所屬第七河
川局以89年9月7日（89）水利七管字第0890202541號函，敘明該
局計畫於89年10月起至90年6月間辦理甲仙鄉轄內旗山溪河川公
地清查工作，原許可使用之河川公地，在清查期間內視同繼續有
效使用，俟清查後請原使用者以新地號、面積依管理規則規定申
請許可使用，有高雄縣甲仙鄉河川公地種植使用許可書及上開函
在卷可稽。被上訴人於上開許可期限屆滿後繼續使用系爭土地，
迄91年2月25日向上訴人申請於該河川地種植植物，經上訴人現
場會勘結果，認該地位於旗山溪行水區內，其內高莖樹木林立，
已違反行為時水利法第78條及臺灣省河川管理規則第15條規定，
乃以91年4月25日水授七字第09187002950號函即原處分令被上訴
人應將樹木自行剷除後再依規定提出申請種植使用，而否准被上
訴人之申請。惟被上訴人申請於系爭河川公地種植植物，如被上
訴人之申請書件有不完備或不明晰之情形，上訴人自應依臺灣省
河川管理規則第48條第1項規定，通知被上訴人補正，至上訴人
認被上訴人在行水區內種植高莖作物，有違反行為時水利法第78
條及臺灣省河川管理規則第15條之規定，則上訴人應依水利法第
92條之1第1項、第2項規定處罰並命回復原狀，或依臺灣省河川
管理規則第33條第1項規定，撤銷河川公地使用許可。上訴人對
於被上訴人之申請，未依臺灣省河川管理規則第48條第1項之規
定，通知被上訴人補正，又未指出被上訴人有該規則第32條第1
項、第42條、第43條所規定准否許可使用河川公地之積極條件或
消極條件之情形，而逕予否准，於法即有未合。次按行政處分以
書面為之，應記載事實、理由及其法令依據，為行政程序法第96
條第1項第2款所明定，且事實欄之記載應與行為人之違章情節相
符，並與理由及法令依據三者一致，此為法治國家基本法理。系
爭河川公地經上訴人至現場會勘結果，認該地位於旗山溪行水區
內，其內高莖樹木林立，被上訴人稱系爭土地上有十餘株原生植
物，且有樹齡逾百年之茄苳樹1株，依卷附現場照片（訴願卷第
10、11頁）所示，系爭土地上確存有相當樹齡之原生木，上訴人
對此並不爭執，是該原生木並非被上訴人所種植，尚值採信。至
於其他高莖作物，上訴人於會勘時，應記載各作物之高度、種類
及位置，並會同被上訴人，如被上訴人稱為其所種植，上訴人應
依行為時水利法第92條之1第1項、第2項規定處罰並命回復原狀
或依臺灣省河川管理規則第33條第1項規定撤銷河川公地使用許
可之處置，被上訴人如否認係其種植，此部分被上訴人並非違反
上開在行水區種植高莖作物之規定，此高莖作物及原生樹木應由
上訴人依相關規定另行處理（上訴人對此稱如為原始林，為維護
自然生態，將予保存），是本件原處分令被上訴人應先將樹木自
行剷除，並未明確認定系爭土地上之高莖植物之位置及數量，又
何者為被上訴人所種植，又未記載被上訴人除去此樹木義務之法
令依據（行為時水利法第92條之1第1項及第2項規定之回復原狀
），亦有違誤，為其判決之論據。
上訴意旨略謂：1.原判決既認為被上訴人在行水區內種植高莖作
物若違反行為時水利法第78條及臺灣省河川管理規則第15條之規
定，上訴人應得依水利法相關規定予以處罰並命回復原狀，或予
以撤銷河川公地之使用許可。果爾，就舉輕明重之法理而言，被
上訴人於申請當時即已存在有命回復原狀或得以撤銷之理由，上
訴人自得逕予否准而不給予使用許可。否則，若先給予許可後，
嗣後再予以撤銷，不僅法理上怪異，且對人民之法律感情而言，
亦無異於朝令夕改，誠屬不妥。2.申請在河川區域內使用許可者
，主管機關應有否准與否之權限，並非謂民眾一經申請，主管機
關即有准許之義務。本案既經主管機關考量被上訴人有逾期之非
法使用，且其申請之使用許可區域內有影響水流之高莖作物存在
，基於安全及其他因素之考量，而未予准許，自屬合法適宜之行
政裁量權之行使。3.被上訴人原許可期限既已逾期，則在逾期後
之使用行為，即屬未經許可之使用行為，自屬違法甚明。且查，
原處分係命被上訴人自行剷除後再依規定提出申請種植使用，並
非謂被上訴人從此以後再也不能提出申請，或被上訴人已經喪失
申請之資格，故此項處分等同於命被上訴人補正而已，被上訴人
於補正後，自得再提出申請，並無問題，亦無既判力之問題。4.
本件被上訴人申請人所申請種植許可之河川公地，非僅有高莖作
物及樹木林立，現場並有置放鐵架，顯已違反行為時之水利法及
臺灣省河川管理規則等規定甚明，自不符合請領種植許可之標準
，依法自應否准其申請，始屬合法。5.不論系爭高莖作物為何人
所種植，或其數量位置為何，只要申請人所申請許可使用之範圍
內存有高莖作物，即無准許使用許可之餘地，始符合准許使用河
川公地之原來目的。故原判決認為尚須認定被上訴人是否為高莖
作物之原種植人，且其數量位置何在等情，顯屬不必要，且不符
合許可使用之目的云云。
本院查：行政程序法第4條及第5條分別規定：「行政行為應受法
律及一般法律原則之拘束。」「行政行為之內容應明確。」同法
第96條第1項第2款規定：「行政處分以書面為之者，應記載下列
事項︰．．．2.主旨、事實、理由及其法令依據。．．．」卷查
本件原處分即被上訴人91年4月25日水授七字第09187002950號函
略以：有關台端（即被上訴人）申請．．．河川公地種植案，．
．．審查結果如附表，請依處理意見辦理．．．」其審查表之審
查結果：「經現場會勘（勘查）：1.申請地點種植樹木違反水利
法第78條及臺灣省河川管理規則第15條規定，駁回申請案。」處
理意見：「樹木自行剷除後再依規定提出申請種植使用。」依上
開函之內容，無從認定上訴人是否切實依據臺灣省河川管理規則
第32條第1項、第42條及第43條之規定審查，所指「樹木自行剷
除」之具體內容如何，殊欠明確，已與依法行政原則及行政行為
應明確原則未盡相符，被上訴人尚難依該函之指示辦理（或補正
）並再依規定提出申請種植使用。原判決以上訴人對於被上訴人
之申請，如認被上訴人之申請書件有不完備或不明晰之情形，自
應依臺灣省河川管理規則第48條第1項之規定，通知被上訴人補
正；如認被上訴人在行水區內種植高莖作物，有違反行為時水利
法第78條及臺灣省河川管理規則第15條之規定，即應依水利法第
92條之1第1項、第2項規定處罰並命回復原狀，或依臺灣省河川
管理規則第33條第1項規定，撤銷河川公地使用許可。上訴人未
依臺灣省河川管理規則第48條第1項之規定，通知被上訴人補正
，又未指出被上訴人有該規則第32條第1項、第42條及第43條所
規定准否許可使用河川公地之積極條件或消極條件之情形，而逕
予否准，於法即有未合。另上開函令被上訴人應先將樹木自行剷
除，並未明確認定系爭土地上之高莖植物之位置及數量，又何者
為被上訴人所種植，又未記載被上訴人除去此樹木義務之法令依
據，自有違誤，因將原處分及訴願決定均撤銷，由上訴人另為適
法之處分，經核於法並無違背。申言之，原判決係以上訴人受理
系爭河川地種植使用之申請，未妥適適用有關法規（行為時之水
利法及臺灣省河川管理規則）予以審查及處理，且所為駁回之行
政處分尚欠明確，將原處分及訴願決定撤銷，自應由上訴人依原
判決意旨之法律見解，再行調查事實，另作成准許或駁回之決定
。上訴論旨，仍執前詞，指摘原判決違誤，求予廢棄，難認有理
由，應予駁回。
據上論結，本件上訴為無理由，爰依行政訴訟法第255條第1項、
第98條第3項前段，判決如主文。
中    華    民    國    95    年    10    月    5     日
                  第二庭審判長法  官  廖  政  雄
                              法  官  鍾  耀  光
                              法  官  姜  仁  脩
                              法  官  王  德  麟
                              法  官  黃  清  光
以  上  正  本  證  明  與  原  本  無  異
中    華    民    國    95    年    10    月    5     日
                              書記官  蘇  金  全


司法院資訊處製作；財團法人民間司法改革基金會備份。
